【裁判字號】    92,上訴,1679
【裁判日期】    920904
【裁判案由】    重利等
【裁判全文】
臺灣高等法院刑事判決                          九十二年度上訴字第一六七九號
    上  訴  人
    即  被  告  丁○○
右上訴人因重利等案件，不服臺灣桃園地方法院九十年度訴字第八三七號，中華民國
九十一年十二月二十六日第一審判決（起訴案號：臺灣桃園地方法院檢察署八十九年
度偵字第四二五、一八○三二號），提起上訴，本院判決如左：
    主  文
上訴駁回。
    事  實
一、丁○○、曾志強（同案判刑十月，未上訴確定）及艾善明（另行審結）自民國（
    下同）八十八年七月間起，基於經營地下錢莊借款予需款孔急之人，以謀取重利
    之犯意聯絡，約定由艾善明提供資金，丁○○在報紙刊登借款廣告，及載明「○
    三─0000000」號電話號碼（登記為不知情之陳紹文名義，係丁○○依報
    紙廣告以新台幣【以下同】三千元代價委請不詳姓名之人申請，該電話並設定直
    接轉接至丁○○之行動電話），其三人則視情況，單獨或共同出面與借款人接洽
    、交付借款及收取利息、本金，其等收取利息方式，均以每十天為一期，並於借
    款之初扣除第一期之利息。嗣如附表所示借款人均因需款孔急，遂於附表所示之
    借款日期，在桃園縣內壢麥當勞速食店附近等地，以附表所示每期利率，向丁○○、曾志強等人借用如附表所示之借款金額之金錢，丁○○、曾志強、艾善明並
    因而收取如附表備註欄所示，年利率百分之三百六十至百分之七百二十與原本顯
    不相當重利（每期利率十分相當於年利率百分之三百六十，每期利率二十分相當
    於年利率百分之七百二十），其等並均恃以為生。其後因乙○○數度遲延給付利
    息，且避不見面，另丁○○、曾志強、艾善明發現乙○○第二次借款時所交付之
    擔保客票一紙（發票人為榮冠實業有限公司，付款人為新竹國際商業銀行大樹林
    分行，帳號為六一四○三─八，票號為0000000，票載日為八十八年九月
    十日，面額為三十七萬五千元），係偽造之支票（乙○○偽造有價證券部分，經
    艾善明訴由公訴人另案提起公訴，經原審法院以八十九年度訴字第一七二三號判
    處有期徒刑三年二月，並經本院九十年度上訴字第一五三三號駁回其上訴，現上
    訴最高法院中），其等為逼迫乙○○還款付息，乃基於剝奪許某行動自由之概括
    犯意聯絡：(1)先於同年八月二十六日下午四、五點許，指使與其等有犯意聯絡之
    王志強（未據起訴）及不詳姓名，年約二十餘歲之男子三人，在桃園縣楊梅鎮○○路乙○○當時住處附近，將乙○○押往桃園縣大園鄉米緹汽車旅館內拘禁看管
    ，丁○○、曾志強、艾善明三人並於當日晚間到場催討前開借款本息，其間雖有
    警員至該旅館臨檢，惟乙○○因畏懼而不敢求救，曾志強等三人於二、三小時後
    離去，乙○○則由其餘之人繼續看管於該旅館內，至翌（二十七）日上午九時許
    乙○○趁看守者睡覺之際逃出，搭乘計程車至友人廖健雄住處，由廖某駕駛廖某
    所有之ＪＹ─一八一○號自用小客車搭載其至台北市（其間其二人另因債務糾紛
    問題，引發廖某告訴乙○○強盜案件，惟經台灣台北地方法院檢察署檢察官以九
    十年度偵字第六二三六號為不起訴處分）；(2)嗣丁○○、曾志強、艾善明於同年
    九月一日下午五時三十分許，趁乙○○在前述楊梅鎮住處搭乘白牌計程車外出時
    ，夥同與其三人有犯意聯絡之王志強及其餘不詳姓名，綽號為「阿海」、「阿富
    」、「家彰」等成年男子，駕駛曾志強母親所有之Ｖ五─五七七五號自用小客車
    ，及另一部小客車，在同鎮○○路上將乙○○攔下，並強押上車載至桃園市虎頭
    山附近垃圾場，及某處空屋內毆打乙○○，致其受有全身多處瘀腫之傷害（傷害
    部分業據乙○○撤回告訴），並加以拘禁限制行動自由，其間數度由丁○○、曾
    志強等人或乙○○以電話連繫許某大哥許金盾，將所有位於台北市○○街七十巷
    十三號一樓內之繡花機器典當，以所得款項清償，許金盾迫於無奈而同意，丁○○、曾志強、艾善明及前開人員並於同年月三日十八時許，帶同乙○○至許金盾
    及當舖人員到場），惟於同日二十時許為據報到場之警員當場查獲曾志強、艾善
    明二人，並在前述Ｖ五─五七七五號自用小客車上扣得曾志強、丁○○、艾善明
    所有，其等經營地下錢莊之帳冊及記事本各一本、暨與本件犯行無關之不詳者所
    有之空白本票三張、曾志強母親所有之眼罩一個、乙○○持有之林淑珠所有機車
    行車執照、新領牌照登記書、貨物稅完稅照證、強制汽車保險保險證各一份（林
    重利案件另由原審法院八十九年度易字第二八五八號審理中）。
二、案經台北市政府警察局信義分局移送臺灣桃園地方法院檢察署檢察官偵查起訴。
    理  由
一、右開犯罪事實，關於上訴人即被告丁○○與前述共同被告曾志強及案外人艾善明
    共同經營地下錢莊，以犯重利為業之犯行，業據被告於偵查、原審調查審理時坦
    承不諱（八十九年度偵字第四二五號卷第一七九、二０三頁，原審卷第三四頁）
    ，核其所述與被告曾志強、艾善明於偵訊、原審審理時（八十九年度偵字第四二
    五號卷第一七八、一七九、二０三、二○四頁）、證人乙○○於警訊（八十九年
    度偵字第四二五號卷第一二頁）、及原審九十一年十一月二十八日調查（訊問筆
    錄第七至九頁）、甲○○、丙○○於警訊及偵訊（八十九年度偵字第四二五號卷
    第一五至一八頁、第一一三、一一四頁）、李得漢於偵訊（八十九年度偵字第四
    二五號卷第一○二、一○三頁、第一一四頁反面）、許惠琪於偵訊（八十九年度
    偵字第四二五號卷第一六六、一六七頁）之陳述相符。此外，並有如事實欄所示
    ，由被告丁○○所記載之其等放款之帳冊及記事本各一本扣案可資佐證（八十九
    年度偵字第四二五號卷第七十一頁、原審卷第一八二頁）。雖證人李鳴佑於偵訊
    時否認曾向被告等借款，惟其供稱：其有位朋友叫丁○○，且認識曾志強、艾善
    明等語（八十九年度偵字第四二五號卷第一○七、一○八頁），參酌前述帳冊內
    記載有其借款之記錄（Ａ６），且其上記載其應於「九月一日」給付第五期利息
    （借款本金為十萬元，每期利率為二十分，其每期利息應為二萬元），而前述記
    事本內九月一日記事欄內記載「李鳴佑（延一天）」，九月二日記事欄內記載「
    李鳴佑收２００００）」（見原審卷第一八二頁），顯示證人李鳴佑確有向被告
    等經營之地下錢莊借款如附表所示，其於偵訊中所述係基於情誼或其他因素而不
    願或不敢為真實之陳述，尚不足採。至於除前述證人以外，其他如附表所示之借
    款人雖未於偵審時出庭陳述，惟就前開已出庭證人之陳述均與被告丁○○坦承為
    其所製作之帳冊及記事本內容大致相符，且前開證人借款記錄係穿插其間（Ａ５
    、Ａ６、Ａ１２、Ａ１７、Ａ２８）等情觀之（八十九年度偵字第四二五號卷第
    七十一至七十六頁），前開帳冊及記事本之內容應屬真實。是被告等以如附表所
    示之條件內容借款予該等借款人之事實，應可認定。又前述證人係因急迫缺錢而
    以如此高之利息（換算為年利率在百分之三百六十至七百二十間，高出當舖業法
    第十一條第二項所訂最高利率百分之四十八之七．五至十五倍）等情，亦據其等
    證述在卷；至於其他借款人其等如非係出於急迫之情形，亦不可能願意給付如此
    高之利息向被告等借款，亦可認定。是被告等係乘如附表所示借款人急迫貸以金
    錢，而取得與原本顯不相當之重利，應可認定。再被告等既係刊登廣告、申請專
    線電話招攬不特定人或其友人向其等借款，收取重利，且參酌其等借款予丙○○
    （以證人張茗菲名義借款）二十四萬元約一個月，即收取十一萬二千元之利息，
    另證人李得漢借款二十萬，總計還款六十多萬元（即其中利息約四十多萬元）等
    情，亦據其等陳述在卷，參酌向其等借款人數多達二十餘人，在在顯示被告等均
    係持此為生。
二、被告丁○○與共同被告曾志強對於其等與被告艾善明、案外人王志強及其餘不詳
    姓名，綽號為「阿海」、「阿富」、「家彰」等成年男子二度強押證人乙○○之
    妨害自由犯行，均否認其情，均辯稱：我們沒有強押他等語。經查：
(一)前開事實，業據證人乙○○分別於警訊（八十九年度偵字第四二五號卷第一一、
    一二頁）及原審九十一年十一月二十八日調查時（見原審卷第一０八至一一六、
    一一八頁）證述在卷。
(二)被告丁○○、曾志強對於其二人與被告艾善明於八十九年八月二十六日，曾與證
    人乙○○在桃園縣大園鄉米堤汽車旅館碰面討論許某向其等借款積欠之本息問題
    ，業於原審審理時坦承在卷（原審卷第一六九頁）。而依前開帳冊顯示，證人乙○○於同年月五日及七日分別向其等借款十萬元及十五萬元，除於借款當初預先
    扣除第一期利息外，第一筆借款之應於同年月十四日給付之第二期利息僅支付一
    半，尚欠一萬元，另應於同年月十六日之第二筆借款第二期利息則分文未付，至
    於應於同年月二十三日及二十五日給付之第三期利息亦未支付。而證人乙○○前
    於同年二月至五月間亦曾經營地下錢莊業務，且因證人林淑珠未按時繳息，以電
    話恐嚇林女等情，亦有臺灣桃園地方法院檢察署八十九年度偵字第七八五七號起
    訴書抄本一份在卷可稽（原審卷第一五二頁），其當知積欠地下錢莊債務之嚴重
    性，尤其其明知借款時所交付之支票係向他人購買之偽造支票（此部分業據其於
    原審法院八十九年度訴字第一七二三號及本院九十年度上訴字第一五三三號偽造
    有價證券案件審理中坦承在卷，並經判處有期徒刑三年二月，有前開台灣高等法
    院判決抄本一份可稽，見原審卷第一五四頁），其情如同向地下錢莊詐財，且其
    當時亦無資力清償前述借款本息，則其對被告等避之惟恐不急，焉有自動出面與
    之商討之理。再證人乙○○係於翌（二十七）日上午九時許光著腳，狼狽地自前
    述汽車旅館逃出，搭乘計程車至友人廖健雄住處，由廖某駕駛廖某所有之ＪＹ─
    一八一○號自用小客車搭載其至台北市等情，亦據其於原審調查時陳述在卷，（
    見原審卷第一一０頁），惟其二人當日另因債務糾紛問題，引發廖某告訴乙○○
    強盜案件，廖某於該案件偵訊時，亦就證人乙○○找伊時說當時為錢莊之人所押
    逃出，及許某當時連拖鞋都未穿等情陳述在卷，此亦有台灣台北地方法院檢察署
    檢察官以九十年度偵字第六二三六號為不起訴處分書抄本在卷可稽（見原審卷第
    一五０頁）。綜上所述，足徵證人乙○○前開有關其被告等指使之人被強押並拘
    禁於米堤汽車旅館催討債務之陳述，應屬真實可採。
(三)又證人許金盾於警訊中證稱：「我於九月一日晚上二十二時在自宅接到他們打電
    話來才知道，他們說你弟弟欠我們錢，他人現在我們這裡，叫我替我弟弟還錢，
    否則會他很難過等語，又於九月二日早上我弟弟打電話回來，說門外有人在等我
    ，說他在那裡很難過，叫我救救他，我出門即看見兩個人對我說，叫我趕快還錢
    ，否則他會很難過，如果沒錢用機台去借錢來還。九月三日十二時又來兩個人其
    中一個與昨天為同一人，之後知道為艾善明，我不太想跟他們談，他們即以行動
    電話打電話予我弟弟，叫我聽，我弟一邊哭一邊叫我救救他，叫我把機台當掉」
    等語（八十九年度偵字第四二五號卷第一三、一四頁）。證人乙○○於八十九年
    九月三日晚上八時許為警救出時，遍體麟傷（下唇瘀腫二ｘ一公分、門牙搖動、
    左耳瘀腫三ｘ二公分、右耳瘀腫三ｘ二公分、胸部瘀腫一○ｘ五公分、右上肢瘀
    腫三○ｘ五公分、左肘瘀腫十ｘ五公分、左大姆指瘀腫一ｘ○．五公分、右腳膝
    部瘀腫一○ｘ五公分、左腳小腿瘀腫一五ｘ一○公分、左肩瘀腫一○ｘ二公分、
    右肩瘀腫一○ｘ二公分、背部重度瘀腫二處分別為四○ｘ一四公分及五ｘ一○公
    分），此有新永吉醫院驗傷診斷證明書一紙及其傷勢照片四張附卷可稽（八十八
    年度核退字第一四六八號卷第一八、一九頁），顯示證人乙○○於為警救出前確
    曾遭人凌虐已久。而被告艾善明於偵訊時亦供稱：「但後來卻發現該二張支票是
    偽造的，人也不見了，一直到八十八年九月三日他打電話給我說要再借錢．．」
    等語（八十九年度偵字第四二五號卷第一七九及二○四頁反面），足證其等在證
    人乙○○未按期給付利息及避不見面後，即已查知所收到之支票係屬偽造。是在
    此證人乙○○以偽造支票借款，僅支付一萬元之利息即避不見面，且於八月二十
    七日捉到後又讓其逃走之情況下，其等自會至許某住處繼續圍堵，其等於二度捉
    到許某後自不會輕易放過。是證人乙○○於警訊及原審九十一年十一月二十八日
    調查隔離訊問時所述，應屬實情。至其於被告丁○○、曾志強在場對質下，改口
    稱：（被告二人）沒有押我、打我等語，或係凜於被告等在場或出於息事寧人（
    其本身於整起事件中亦應占有相當大之過錯）之狀況下所言，尚不足採。
(四)綜上所述，被告丁○○所辯，屬事後卸責之詞，不足採信。其等前述妨害自由犯
    行，亦屬事證明確，洵堪認定。
三、核被告丁○○所為，係犯刑法第三百四十五條之常業重利罪、及同法第三百零二
    條第一項之剝奪人之行動自由罪。公訴意旨就被告等人重利犯行部分，認係犯同
    法第三百四十四條之重利罪，尚有未洽，惟其基本社會事實相同，起訴法條應予
    變更。被告與艾善明、曾志強就常業重利罪部分，有犯意之聯絡及行為之分擔，
    為共同正犯，又被告與艾善明、曾志強、王志強、綽號為「阿海」、「阿富」、
    「家彰」等成年男子間，就剝奪人之行動自由犯行，均有犯意之聯絡及行為之分
    擔，均為共同正犯。被告等先後二次剝奪人之行動自由之犯行，時間緊接，所犯
    係犯罪構成要件相同之罪名，顯係基於概括犯意為之，應依連續犯規定論以一罪
    ，並加重其刑。又被告所犯上開二罪間有方法結果之牽連關係，為裁判上一罪關
    係，應依刑法第五十五條之規定，從較重之常業重利罪論處。原審依審理結果適
    用刑法第二十八條、第五十六條、第三百零二條第一項、第三百四十五條、第五
    十五條、第三十八條第一項第二款，罰金罰鍰提高標準條例第一條前段，審酌被
    告丁○○係前開地下錢莊之主要經營者，曾志強僅係受僱者、其等收取之利息極
    高，對於急迫缺錢借款人造成更大之負擔，危害社會經濟秩序不小，其等經營之
    時間不長，但其等討債之手段兇殘，惟證人乙○○本身亦有不是之處，被告等事
    後坦承部分犯行，態度尚稱良好等一切情狀，論處被告丁○○共同以乘他人急迫
    貸以金錢而取得與原本顯不相當之重利為常業之罪，量處有期徒刑拾月之刑。並
    敘明扣案之帳冊、記事本係被告丁○○所有，用以記載前開地下錢莊放款業務之
    用，業據其等供述在卷，係供其等犯罪所用之物，併依刑法第三十八條第一項第
    二款諭知沒收。至於扣案之本票三張究係何人所有，作何用途，被告曾志強、丁○○及證人乙○○均未能明確陳述，眼罩一個係被告曾志強之母所有，亦據其陳
    述在卷，另機車行車執照等證件係證人林淑珠所有，由證人乙○○持有，亦據其
    二人分別於偵訊及原審調查時陳述在卷，上述物品均非被告等所有及供犯罪所用
    之物，故均不得予以沒收，予以說明。經核原審判決認事用法，並無不合，量刑
    亦稱允當。被告上訴意旨，猶執陳詞，指摘原判決不當，為無理由，應予駁回。
    又被告被訴傷害乙○○部分，業經原審以被害人撤回告訴，且與有罪部分有牽連
    犯之裁判上一罪關係，而不另為不受理之諭知，核無違誤，被告此有關係部分之
    上訴，亦無理由，應併予駁回。
四、被告經合法傳喚，無正當理由而不到庭，爰不待其陳述，逕行判決之。
據上論斷，應依刑事訴訟法第三百六十八條，第三百七十一條判決如主文。
本案經檢察官郭啟東到庭執行職務。
中      華      民      國    九十二    年      九      月    四      日
                              台灣高等法院刑事第九庭
                                    審判長法  官  李  文  成
                                          法  官  蔡  光  治
                                          法  官  官  有  明
右正本證明與原本無異。
如不服本判決應於收受送達後十日內向本院提出上訴書狀，其未敘述上訴之理由者並
得於提起上訴後十日內向本院補提理由書（均須按他造當事人之人數附繕本）。
                                          書記官  林  蓓  瑜
中      華      民      國    九十二    年      九      月      五      日
  附  表                                              九十年度訴字第八三七
┌──┬───┬──────┬─────┬─────┬──────────
│編號│借款人│  借款日期  │ 借款金額 │ 每期利率 │        備     註
│    │      │（八十九年）│（新台幣）│          │
├──┼───┼──────┼─────┼─────┼──────────
│一  │林水柳│八月十五日  │二十萬元  │十二分    │付息至九月十日
├──┼───┼──────┼─────┼─────┼──────────
│二  │羅煥青│七月二十二日│一萬元    │十分      │付息至八月二十七日
├──┼───┼──────┼─────┼─────┼──────────
│三  │丙○○│七月十七日  │二十四萬元│十二分    │本筆借款係以「張茗菲
│    │      │            │          │          │借款，付息至八月三十
├──┼───┼──────┼─────┼─────┼──────────
│四  │李鳴祐│七月二十六日│十萬元    │二十分    │付息至九月一日
├──┼───┼──────┼─────┼─────┼──────────
│五  │顏  色│七月二十八日│十五萬元  │十二分    │付息至九月三日
├──┼───┼──────┼─────┼─────┼──────────
│六  │吳貴義│七月二十九日│一萬元    │十分      │付息至九月三日
├──┼───┼──────┼─────┼─────┼──────────
│七  │潘文杰│八月二日    │三萬元    │二十分    │付息至九月七日
├──┼───┼──────┼─────┼─────┼──────────
│八  │許玉峰│八月五日    │七萬元    │二十分    │付息至九月一日
├──┼───┼──────┼─────┼─────┼──────────
│九  │乙○○│八月五日    │十萬元    │二十分    │付息至八月二十三日
├──┼───┼──────┼─────┼─────┼──────────
│    │      │八月七日    │十五萬元  │十五分    │付息至八月十六日
├──┼───┼──────┼─────┼─────┼──────────
│十  │許成龍│八月六日    │七萬元    │二十分    │付息至八月三十日
├──┼───┼──────┼─────┼─────┼──────────
│    │      │八月九日    │六萬元    │二十分    │付息至九月七日
├──┼───┼──────┼─────┼─────┼──────────
│十一│邱金林│八月七日    │一萬五千元│二十分    │付息至九月三日
├──┼───┼──────┼─────┼─────┼──────────
│十二│梁文林│八月十三日  │三萬元    │十分      │付息至八月三十一日
├──┼───┼──────┼─────┼─────┼──────────
│十三│陳麗娟│八月九日    │三萬元    │二十分    │付息至八月二十七日
├──┼───┼──────┼─────┼─────┼──────────
│十四│李得漢│八月十日    │十萬元    │二十分    │付息至九月六日
├──┼───┼──────┼─────┼─────┼──────────
│    │      │八月十七日  │十萬元    │二十分    │付息至九月四日
├──┼───┼──────┼─────┼─────┼──────────
│十五│余蒼敏│八月十日    │十萬元    │二十分    │付息至八月十九日
├──┼───┼──────┼─────┼─────┼──────────
│十六│曾學淦│八月十二日  │一萬五千元│二十分    │付息至九月八日
├──┼───┼──────┼─────┼─────┼──────────
│十七│劉文銘│八月二十一日│二萬元    │二十分    │付息至九月八日
├──┼───┼──────┼─────┼─────┼──────────
│十八│顧勇強│八月二十三日│二萬元    │十七．五分│付息至九月十日
├──┼───┼──────┼─────┼─────┼──────────
│十九│柯本源│八月二十四日│二萬元    │二十分    │付息至至九月二日
├──┼───┼──────┼─────┼─────┼──────────
│二十│吳進茂│八月二十五日│三萬元    │約十六．七│每期利息五千元，付息
│    │      │            │          │分        │三日
├──┼───┼──────┼─────┼─────┼──────────
│二一│劉天福│八月二十五日│三萬元    │二十分    │付息至至九月三日
├──┼───┼──────┼─────┼─────┼──────────
│二二│劉吉豐│八月二十三日│二萬元    │十分      │付息至九月一日
├──┼───┼──────┼─────┼─────┼──────────
│    │      │八月三十日  │一萬元    │十分      │付息至九月八日
├──┼───┼──────┼─────┼─────┼──────────
│二三│陳明煌│八月二十六日│五萬元    │二十分    │付息至九月四日
├──┼───┼──────┼─────┼─────┼──────────
│二四│彭昱桓│八月二十八日│三萬元    │二十分    │付息至九月六日
├──┼───┼──────┼─────┼─────┼──────────
│二五│許詩康│八月二十七日│五萬元    │二十分    │付息至九月五日
├──┼───┼──────┼─────┼─────┼──────────
│二六│張新生│八月二十八日│三萬元    │二十分    │付息至九月六日
├──┼───┼──────┼─────┼─────┼──────────
│二七│許惠琪│八月三十日  │十二萬元  │二十分    │付息至九月八日
├──┼───┼──────┼─────┼─────┼──────────
│二八│陳俊名│八月三十一日│三萬元    │二十分    │付息至九月十日
└──┴───┴──────┴─────┴─────┴──────────
附錄：本案論罪科刑法條全文
刑法第三百零二條
 (剝奪他人行動自由罪)
私行拘禁或以其他非法方法，剝奪人之行動自由者，處五年以下有期徒刑、拘役或三
百元以下罰金。
因而致人於死者，處無期徒刑或七年以上有期徒刑，致重傷者，處三年以上十年以下
有期徒刑。
第一項之未遂犯罰之。
刑法第三百四十四條
 (重利罪)
乘他人急迫、輕率或無經驗貸以金錢或其他物品，而取得與原本顯不相當之重利者，
處一年以下有期徒刑、拘役或科或併科一千元以下罰金。
刑法第三百四十五條
 (常業重利罪)
以犯前條之罪為常業者，處五年以下有期徒刑，得併科三千元以下罰金。


司法院資訊處製作；財團法人民間司法改革基金會備份。
